【裁判字號】    94,訴,2868
【裁判日期】    951215
【裁判案由】    貪污等
【裁判全文】
臺灣板橋地方法院刑事判決              94年度訴字第2868號
公  訴  人  臺灣板橋地方法院檢察署檢察官
被      告  丙○○
選任辯護人  莊柏林  律師
            粘舜權  律師
            郭緯中  律師
上列被告因貪污等案件，經檢察官提起公訴（94年度選偵字第88
號）暨同署檢察官移送併案（94年度選偵字第134 號），本院判
決如下：
    主  文
丙○○依據法令從事公務之人員，對於主管之事務，明知違背法
令，直接圖利其他私人不法利益，因而獲得利益，處有期徒刑壹
年捌月，褫奪公權壹年。緩刑肆年。
    事  實
一、丙○○係臺北縣永和市潭墘里之里長，負責辦理潭墘里辦公
    室行政及由主管機關交辦、授權執行之業務，為依法令從事
    於公務之人員。緣臺北縣永和市於民國94年間舉辦「里、鄰
    長、巡守隊及環保義工3 天2 夜講習暨文康活動」（以下簡
    稱系爭文康活動），活動日期自94年7 月24日至同年9 月10
    日止，分21梯次舉辦，活動地點於雲林、嘉義、臺南地區，
    參加人員資格限定為里、鄰長、里內環保義工及巡守隊員，
    承辦單位於94年3 月中旬通知各里繳交各里巡守隊及環保義
    工名冊，以憑統計辦理招標作業，而活動所需費用係由臺北
    縣永和市於94年度總預算「歲出計畫說明提要與各項費用明
    細表」（實施期間自94年1 月1 日起至94年12月31日止）內
    ，編列「里鄰長里幹事文康活動經費」及「補助各里辦公室
    辦理活動經費」等科目項下支出。嗣於同年5 月6 日各里辦
    公處繳交鄰長、巡守隊暨環保義工統計調查表，同年5 月26
    日至7 月8 日辦理招標作業，由統帥旅行社以每人單價新臺
    幣（下同）4,500 元得標，後於同年7 月15日至19日完成活
    動之履勘、簽約事項，並於同年7 月中旬通知各里里幹事轉
    知各里辦公處，依里辦公室原呈報之里、鄰長、環保義工、
    巡守隊員名冊繕造保險人員名冊，最遲應於各梯次出發前7
    日呈報，以憑辦理旅遊平安保險之事宜，並於各梯次出發當
    日，由各里里長持參加人員名冊核對參加人員身分，正確無
    誤後令參加人員簽名，以利結束活動後，繳回市公所核銷經
    費之用，經規劃潭墘里之參加時間為第一梯次即自7 月24日
    起至26日止。詎丙○○明知上開預算係經永和市市民代表會
    審核通過，其准予補助之適用對象應為該里報請永和市公所
    備查之環保義工及巡守隊員，且臺北縣永和市公所業於94年
    7 月22日以北縣永民字第0940023370號函通知各里辦公室系
    爭文康活動參加對象僅限於里、鄰長、巡守隊及環保義工，
    不得冒名頂替，否則相關費用概自行負責乙事明確。而丙○○係主管認定里民是否有符合參加上開活動之鄰長、環保義
    工及巡守隊員資格業務，應先行詳實核對該里鄰長、環保義
    工及巡守隊員人數及姓名資料是否有誤。惟其明知潭墘里里
    民周庚○○、丁○○、戊○○、辛○○、乙○○、壬○○及
    中和市市民甲○○（即丙○○之大嫂之弟，起訴書誤載為妻
    舅）均不具潭墘里里鄰長、環保義工及巡守隊員身分，且非
    原呈報予永和市公所之里、鄰長、環保義工、巡守隊員名冊
    內之人員，竟違反法令，而基於直接圖利其他私人不法利益
    之犯意，無視前開市公所函文所示非環保義工及巡守隊員不
    得參加之規定，表面上均以列冊備查之環保義工及巡守隊員
    名單回覆市公所報名參加該次活動，竟利用系爭文康活動尚
    有報名加人員實際上並未參加之空缺名額，及其負責檢核參
    加人員身分職務之便，任令與其有共同基於詐欺得利之犯意
    聯絡之甲○○（業經本院95年易字第214 號判決有期徒刑3
    月）及誤認有經里長同意即可參加之不知情里民周庚○○、
    丁○○（以上二人業經本院以94年度選易字第13號判決均無
    罪，並經臺灣高等法院以95年度選上易字第12號駁回上訴確
    定在案）、戊○○（業經本院以94年度選易字第8 號判決無
    罪，並經臺灣高等法院以95年度選上易字第2 號駁回上訴確
    定在案）、辛○○（業經本院以94年度選易字第7 號判決有
    期徒刑3 月，緩刑2 年，並經臺灣高等法院以95年度選上易
    字第9 號駁回上訴確定）、乙○○（經臺灣高等法院以95年
    度選上易字第10號判決無罪確定在案）、壬○○（經檢察官
    另案起訴由本院以94年度選易字第12號審理中）等人於活動
    當日矇混上車，以參與系爭文康活動，使市公所承辦人員陷
    入錯誤，誤以為上開周庚○○等人皆具參加活動之資格，而
    提供旅遊食宿等服務，令上開人等收受免費旅遊之不正利益
    及活動結束贈送印有「永和市長洪一平敬贈」字樣之贈品鳳
    梨酥1 盒，足生損害於永和市公所。因而圖利前開不具環保
    義工或巡守隊員身分之周庚○○等7 人之私人不法利益，因
    而使渠等全程參與該次活動，未繳納任何費用，而圖利前開
    不具環保義工身分之里民之私人不法利益，因而使渠等獲得
    利益共計31,500元（7 人×4,500 元/ 人＝31,500元）。嗣
    因永和市公所察覺參加系爭文康活動之人有冒名頂替或非講
    習對象人員參加之情形，而於94年8 月8 日函文各里辦公室
    表明將依法究辦上情，並追繳參加費用，丙○○為免追究，
    始於95年9 月2 日補繳上開人之費用予市公所。臺灣板橋地
    方法院檢察署接獲上開情資，指揮臺北縣調查站及臺北縣政
    府警察局永和分局循線偵辦，及永和市公所政風室協助提供
    事證，始悉上情。
二、案經法務部調查局臺北縣調查站報告臺灣板橋地方法院檢察
    署檢察官偵查起訴暨同署檢察官移送併案審理。
    理  由
壹、證據能力方面：
    按刑事訴訟法第159 條第1 項雖規定，被告以外之人於審判
    外之言詞或書面陳述，除法律有規定外，不得作為證據。惟
    同法第159 條之5 第1 、2 項已規定，經當事人於審判程序
    同意作為證據，法院審酌該言詞陳述或書面陳述作成時之情
    況，認為適當者，亦得為證據。當事人、代理人或辯護人於
    法院調查證據時，知有第159 條第1 項不得為證據之情形，
    而未於言詞辯論終結前聲明異議者，視為有前項之同意（指
    同條第1 項之同意作為證據），此乃第159 條第1 項所容許
    ，得作為證據之例外規定之一。經查，本案被告丙○○、其
    選任辯護人及檢察官於言詞辯論終結前，均未就所調查之證
    據主張有刑事訴訟法第159 條第1 項不得為證據之情形，是
    本案經調查之證據均有證據能力，合先敘明。
貳、認定本案事實所憑證據及理由：
一、訊據被告丙○○對於其於94年擔任永和市潭墘里里長任內，
    其里內里民參與由永和市公所舉辦之系爭文康活動中，有非
    屬其於94年7 月中旬前向永和市公所申報之鄰長、環保義工
    及巡守隊員身分之周庚○○、丁○○、戊○○、辛○○、乙○○、壬○○及甲○○等人參與前往系爭文康活動之事實坦
    承不諱，惟矢口否認有何貪污犯行，並辯稱：周庚○○、丁○○、戊○○、辛○○、乙○○、壬○○雖不是環保義工及
    巡守隊員，但是平常與鄰居相處良好也敦親睦鄰，有時發現
    有人吸食強力膠都會通知里長，潭墘里原本可以報名的有一
    百十七多個名額，後來確定名單後，有部分里民臨時生病無
    法參加，結果只有九十幾人報名，有里民在出發前幾天主動
    向伊表示想參加系爭文康活動，我有在他們報名時告知需繳
    費，他們均有繳費4,500 元，並非免費參加旅遊，而甲○○
    是我的親戚，常來巡守隊，與巡守隊成員都很要好，巡守隊
    聚會時也會主動提供酒類，所以當他主動詢問是否可參加系
    爭文康活動時，我也不好推辭，所以同意讓他參加，但我有
    告知甲○○要繳交4,500 元，他在活動結束的隔天即94年7
    月27日就已繳交給我了云云，事後我確有將上開人所繳交的
    費用轉交給市公所，我並無任何圖他人不法利益之貪污犯行
    云云；被告之選任辯護人則為其辯護稱：被告在系爭文康活
    動進行前即已向周庚○○、丁○○、戊○○、辛○○、乙○○、壬○○及甲○○表示系爭文康活動係辦理里鄰長環保義
    工講習，不具資格者參加需自費，渠等亦表示同意，被告於
    徵求市公所意見後，同意渠等隨行，且渠等於系爭文康活動
    結束後，即將應繳之費用各4,500 元交付予被告，委請被告
    向永和市公所繳納，而永和市公所則表示待整個活動辦理結
    束後，承辦旅行社請款時再一併辦理，故被告已於94年9 月
    份繳交該費用，被告並無詐欺及圖利之犯罪故意等語。
二、經查：
(一)、臺北縣永和市公所確自94年7 月24日起至同年9 月10日止，
    共分21梯次舉辦前揭三天二夜之講習暨文康活動，參加人員
    資格限定於該市之里、鄰長、巡守隊員及環保義工等情，業
    經證人即承辦前揭活動之該市公所民政課課員癸○○於本院
    94年度訴字第2693號貪污等案件於95年4 月27日審理時及其
    於同日本案審理時證述明確（見上開案卷審理筆錄及本院一
    卷第124 至131 頁），並有前揭講習暨文康活動計畫、臺北
    縣永和市公所95年1 月17日北縣永民字第0950001678號函檢
    附之該活動行程履勘紀錄、活動行程及前揭活動記事、公開
    甄選承辦旅行社評選會議紀錄影本各1 份在卷可稽（見臺灣
    板橋地方法院檢察署94年度選他字第62號偵查影卷一第7 至
    20頁、本院卷一第177 至189 頁）。又被告於調查站調查時
    即坦稱：潭墘里環保義工名單係依據我所呈報給永和市公所
    之環保義工名單，又參加系爭文康活動參加人員名冊，係我
    依據參加人員的姓名、生日、身分證字號等資料報給永和市
    公所，由永和市公所民政課人員審核繕打造冊等語屬實（見
    同前選他字第62號偵查卷三第239 頁背面、第240 頁），此
    核與證人癸○○尚於調查站調查時及本院審理時證稱：各里
    里長對於參加人員是否具備義工等身分較為瞭解，故市公所
    責成各里里長在出發前負責清點及審查身分，各里參加人員
    的投保名單由里長及里幹事負責編定造冊及審核，若投保名
    單上有非屬永和市所辦理系爭文康活動環保義工及巡守隊名
    冊之人員，則里長及里幹事應將之剔除等情相符（見本院一
    卷第72頁），據上可知，有關認定潭墘里里民是否有符合參
    加系爭文康活動之鄰長、環保義工及巡守隊員資格乙事，係
    由被告負責審核，自屬被告所主管之業務無訛。
(二)、而臺北縣永和市公所曾於94年7 月22日即系爭文康活動開始
    之前，即發函通知轄內各里辦公處之函文中載明：「本講習
    活動參加對象僅限於里、鄰長、巡守隊及環保義工，不得冒
    名頂替，否則相關費用，概自行負責」，此有該所94年7 月
    22日北縣永民字第0940023370號函在卷可稽（見本院卷一第
    100 頁）；又永和市公所於系爭文康活動進行中又數度發函
    轄內各里重申：「本所辦理『永和市94年度里、鄰長、巡守
    隊及環保義工講習暨文康活動』，請貴里確依呈報之隊員及
    義工名冊人員參加，倘有冒名頂替或非講習對象人員參加者
    ，本所將依法辦理並追繳參加費用」等語、「主旨：再次聲
    明本所辦理本市94年度里、鄰長、巡守隊及環保義工講習暨
    文康活動，計畫宗旨係為市政教育暨慰勉各里鄰長、巡守隊
    員及環保義工之辛勞，非上開身分之人員，自不得頂替。說
    明：本活動係本所統籌辦理，不得有收取任何費用之情事發
    生，否則依法究辦」等語、「有關本所辦本市94年度里鄰長
    、巡守隊及環保義工講習暨文康活動乙事，計劃宗旨係為市
    政宣導、業務研習及慰勉里鄰長、巡守隊員及環保義工之辛
    勞，近日迭有市民檢舉參加之對象非上開之人員，已參加本
    活動之里若有此情形，請於94年9 月5 日前至本所財政課繳
    納，未參加之里請確實依本所規定辦理」等語，此有該所94
    年8 月8 日北縣永民字第0940025178號函、同年8 月12日北
    縣永民字第0940025904號函、於同年8 月26日以北縣永民字
    第09400376 18 號函各1 件在卷可查（見本院卷一第101 頁
    、第36頁）。且在卷附由被告負責造冊之臺北縣永和市潭墘
    里94年度里、鄰長、巡守隊及環保義講習暨文康活動參加人
    員名冊的下方亦註記有：「參加講習人員僅限里、鄰長、巡
    守隊及環保義工，不得頂替」等字明確；且證人癸○○於調
    查局調查中證稱：94年6 月份舉辦「里長、里幹事聯繫會報
    」時，會中有宣達辦理系爭文康活動，各里不得冒名頂替，
    且市公所有4 次行文給各里辦公處，要求不具鄰長、巡守隊
    員及環保義工人員身分，不得冒名參加此次活動，由於歷次
    舉辦相關活動均有人檢舉冒名頂替事件，故94年市公所為了
    防止冒名頂替事件重演，所以規定在出發前要求參加人員在
    參加人員名冊上簽名等情綦詳（見同本院卷一第72頁），則
    被告身為永和市潭墘里里長，自難諉為不知上情之理。應認
    被告早於系爭文康活動第1 梯次開始前，即對於不具鄰長、
    環保義工或巡守隊身分之人不得參加系爭文康活動，亦不得
    冒名頂替參加或未冒名但直接混入參加之情形，知之甚詳。
(三)、又被告於94年間，擔任永和市潭墘里里長，明知周庚○○、
    丁○○、戊○○、辛○○、乙○○、壬○○及甲○○等7 人
    並不具鄰長、環保義工或巡守隊員身分，仍同意渠等參加系
    爭文康活動等情，此業據被告於偵審中供認不諱，核與證人
    周庚○○、丁○○、戊○○、辛○○、乙○○、壬○○、甲○○分別於調查站詢問、檢察官偵訊及本院審理時證述情節
    相符。且觀諸卷附「臺北縣永和市墘里環保義工名冊（94年
    1 月19日）」、「臺北縣永和市潭墘里94年度里、鄰長、巡
    守隊及環保義工講習暨文康活動參加人員名冊」，均並未見
    周庚○○、丁○○、戊○○、辛○○、乙○○、壬○○及甲○○等7 人列名其中之事實，亦有上開2 份名冊在卷可稽（
    見同署94年度選偵字第88 號 偵查卷第2 至5 頁、94年度選
    他字第62號偵查卷影卷三第358 至360 頁）。故被告同意讓
    上開不具參加資格之周庚○○等人參加系爭文康活動顯與市
    公所之前述規定有違無疑。
(四)、系爭文康活動所需費用則係由臺北縣永和市市民代表會通過
    之94年度總預算「歲出計畫說明提要與各項費用明細表」（
    實施期間自94年1 月1 日起至94年12月31日止）內，編列「
    里鄰長里幹事文康活動經費」及「補助各里辦公室辦理活動
    經費」等科目項下支出乙節，業經證人癸○○於調查站詢問
    時證述屬實（見本院卷一第71頁），並有臺北縣永和市94年
    度里、鄰長、巡守隊及環保義工講習暨文康活動計書、臺北
    縣永和市總預算歲出計畫說明提要與各項費用明細表影本各
    1 份存卷可考（見同前選他字第62號偵查卷影卷一第7 至21
    頁）。另參酌臺北縣永和市公所於94年6 月14日以北縣永民
    字第09 40018800 號公告該公所辦理系爭文康活動公開甄選
    承辦旅行社相關事宜時，已公告採購單價及金額為「每人固
    定單價新台幣4,500 元正，合計約新台幣28,350,000元，依
    實際參加人數核算之」，此有該公告1 份附卷可按（見本院
    卷一第186 頁）。是以，承辦系爭文康活動之旅行社既係以
    實際參加人數為基準核算應向市公所報銷之費用，則被告同
    意讓未具參加系爭文康活動身分之周庚○○等7 人，於活動
    當日矇混上車，頂替有報名但並未參加之空缺名額，而參與
    系爭文康活動，勢將使旅行社誤認周庚○○等7 人亦屬已報
    名並實際有參加人數之內，並依實際參加總人數核算應向永
    和市公所請領報酬的數額，致市公所將因此陷於錯誤而支出
    。
(五)、雖被告辯稱：伊有向周庚○○等人告知不具環保義工、巡守
    隊身分者需自費參加，亦有徵求市公所意見後，同意渠等隨
    行，且渠等於系爭文康活動結束後，即將應繳之費用各4,50
    0 元交付予被告，委請被告向永和市公所繳納，而永和市公
    所則表示待整個活動辦理結束後，承辦旅行社請款時再一併
    辦理，故被告已於94年9 月份繳交該費用，被告並無圖利之
    犯罪故意云云。然查：
  (1)證人癸○○於本院94年度訴字2693號案件審理時已證述：市
    公所並沒有告訴里長、里民不具身分者也可以參加系爭文康
    活動，亦沒有同意不具身分的人可以自費參加系爭文康活動
    等情明確（見上開案件於95年4 月27日審判筆錄）。其復於
    本院於95年4 月27日審理中就本案進一步詳證稱：「（問：
    潭墘里丙○○表示在參加活動之前問過你本人，如果不具身
    分參加的人要自費參加，是否有這回事？）沒有」、「（問
    ：你是否有向他事後表示，去了就去了，就可以繳費參加？
    ）沒有，我們只有統一發函給各里辦公室，如果不具身分的
    人要補繳費用」、「（問：永和市公所於94年7 月22日函文
    中提及不得冒名頂替，否則相關費用自行負責，就是說如果
    不具環保義工身分，只要繳納費用就可以參加？）不是。我
    的意思是所辦理的活動是環保義工的身分才可以參加，這是
    因為事發現不具身分的人參加要追繳」、「在發這個文之前
    我們於94年6 月份在里長幹事聯繫會報的時候提到不能頂替
    的事情」、「（問：公所從94年7 月22日到8 月26日發了四
    封公文說不能冒名參加，這些公文是否表示你們市公所明示
    或是默示同意不具資格的人只要自費就可以參加？）不是」
    等語明確（以上參見本院一卷第126 至129 頁）。又訊據證
    人即永和市公所民政課課長己○○於本院審理時證述稱：潭
    墘里參加系爭文康活動時，市○○○○○道該里參加活動人
    員中有非屬環保義工身分，被告是有一天來跟我請教說有幾
    個參加系爭文康活動的人並不具環保義工身分，是否要繳費
    及如何繳費，但被告於系爭文康活動報名後出發前，並未告
    知有些環保義工需帶同不具參加身分之家屬隨行以便照顧等
    語（見本院一卷第131 至137 頁）。是以，綜上證人薛景、
    己○○忠所證情節可知，市公所並不允許所謂自費參加系爭
    文康活動，且事先亦不知有人自費參加等情明確。故被告辯
    稱其於出發前即有將周庚○○等7 人自費參加系爭文康活動
    乙事告知市公所人員云云，係與事實有悖，顯係臨訟卸責之
    詞，並無可採。
  (2)雖證人即里民周庚○○、丁○○、戊○○、辛○○、乙○○
    、壬○○、甲○○均附和被告之上揭說詞而證稱：渠等均詢
    問過被告後，經被告同意渠等在遇有空缺名額時，可以自費
    4,500 元參加系爭文康活動云云。惟細究渠等之前後證述仍
    有諸多疑點如下：
  證人戊○○係於94年11月25日調查站調查時證稱：被告有說
    不具資格而要參加者需自費4,500 元，因伊願意自費，所以
    徵得被告同意後自費參加，事後在旅遊結束後約2 、3 天就
    交錢給里長等語（見選他字第62號偵查卷三第382 頁背面、
    第383 頁）；惟其於檢察官偵訊時係陳稱：伊於旅遊回來後
    4 、5 天即交錢給里長，所並不知道伊有去參加云云（同前
    卷第384 頁），是以證人戊○○對於其事後係何時將旅費繳
    交給被告乙節，前後供述即有不同，是否屬實，仍有疑問。
  證人辛○○於調查站調查時係證稱：被告向伊表示尚有缺額
    可以讓伊參加，但要自費繳4500交元，當時伊因手頭不方便
    ，於徵得被告同意「先行替伊墊付」，伊在旅遊回來後數天
    內即將費用送交被告家中給被告等語（見同前選他字第62
    號偵查卷三第377 頁）。然而，依卷附由永和市公所於94年
    9 月2 日開立之自行收納款項統一收據可知，被告事實上並
    未曾預先代證人辛○○墊付任何旅費予市公所或旅行社，係
    由辛○○於系爭文康活動結束後始自行補繳旅費，則證人辛○○在參加系爭文康活動前並未交任何繳費之情形下，卻得
    以與其他具備參加資格者同享由承辦旅行社所提供的旅遊服
    務，由此反足徵被告係令辛○○頂替實際上並未參加之空缺
    名額，是以被告是否有事先告知辛○○需自費參加乙節，實
    啟人疑竇。
  證人乙○○於本院審理時證述：伊並不具環保義工身分，伊
    太太陳玉霞是環保義工，因不放心伊一人在家，所以去問里
    長是否可以帶我一起去，里長說如果有空位才可以去，但要
    自費4,500 元，家裡的錢是伊太太管理，伊並不知道後來伊
    太太是否有交錢給被告，但她有告訴伊好像是回來的時候交
    的等語（見本院卷二第42至44頁），證人陳玉霞於本院審理
    時證述：乙○○確實不具環保義工身分，里長有告知需具備
    環保義工、巡守員身分才可以參加，伊有詢問里長是否可以
    讓乙○○與伊一起參加系爭文康活動，里長說如果有位置時
    會打電話通知伊，後來要出發之前，里長有打電話告訴我還
    有空位，家裡的錢是乙○○在管，我要交錢的時候乙○○才
    給我的，是在回來以後才到里長辦公室去交給里長的等語（
    見本院二卷第46至49頁）。是以，上開二位證人對於4,500
    元究是取自於乙○○或陳玉霞乙節相互歧異，尚難遽予採信
    。
  證人陳林惠月係證稱：里長說義工等身分才可以去，經伊詢
    問里長後，里長說如果有空位，是可以讓壬○○參加，但要
    交4,500 元，所以伊才讓壬○○跟伊一起參加，伊記得被告
    是在伊參加活動之前即告訴伊要交4,500 元，後來伊於參加
    系爭文康活動時有在回程的車上將錢交給被告的太太等語（
    見本院卷二第35至36頁），惟證人壬○○於調查站調查時卻
    係陳稱費用4,500 元是由伊在旅遊結束當天返回永和市，於
    下車後即當面將自費款項交給里長的太太等語（見同前選他
    字第62號偵查影卷三第362 至364 頁），嗣於本院審理時始
    改口陳稱：交錢的事都是交由我太太在處理，我不知道她將
    錢交給何人等語（見本院卷二第31頁），則證人壬○○就有
    關自費繳交的經過前後證述不一，其證述是否屬實，非無疑
    義。
  證人甲○○雖於調查站調查時及檢察官偵訊時證稱：伊係自
    費參加，出發前有請被告來收錢，但被告一直都沒有來收錢
    ，等到旅遊回來後伊向被告表示要繳錢，才於8 月間繳錢給
    被告等語（見同前偵查影卷三第343 頁背面），惟其於本院
    審理時係陳稱：被告係在活動結束後約隔了4 、5 天左右來
    向伊收錢等語（見本院卷二第126 頁），是以，其就於何時
    繳費予被告乙節前後證述不符，況證人甲○○於本院審理時
    尚陳稱：伊在旅遊途中並沒有拿到鳳梨酥，因伊是中和市民
    等語（見同前卷第127 頁），然而，旅行社贈送鳳梨酥之費
    用原本即包含在每位參加者之費用4,500 元之內（詳如後述
    ），則倘若甲○○確係自費參加，承辦旅行社焉有因其係中
    和市市民的身分而不予發送之理，由此反足徵甲○○自始即
    知悉其並不具參加資格且未予繳費，即頂替有報名而實際上
    未參加之空缺名額，堪認甲○○與係有詐欺取財犯意聯絡。
  且倘若周庚○○等7 人自始即以自費方式參加，並非免費參
    加，衡情，被告應係於潭墘里參與系爭文康活動第1 梯次出
    發前，事先臚列該等自費參加人員名單予旅行社或市公所，
    俾供旅行社安排車位及食宿，並辦理旅遊平安保險等事宜，
    如此一來，不僅可使周庚○○等人獲得參與旅遊之保障，亦
    方可避免旅行社將周庚○○等人誤認為已在固有參加人員名
    冊上之實際參加人員，進而列入向永和市公所核銷請款的名
    額，焉會於系爭文康活動參加人員名冊中均未見周庚○○之
    名字之理，是以，證人周庚○○等人是否係因渠等另遭檢察
    官起訴涉犯詐欺得利罪嫌，而深恐如果渠等坦承實際上未繳
    任何費用將罹刑責，故隱瞞實情為不實陳述，即非無疑義，
    自無從遽引渠等之證述為被告有利之認定。
  (3)職是之故，倘非檢、警介入偵辦本案，則永和市公所未必會
    察覺有所謂頂替參加活動之人員，自不至行文給各里辦公處
    要求頂替人員補繳費用，如此一來，被告亦不可能向永和市
    公所主動揭露周庚○○等人確有參加系爭文康活動乙事，被
    告更不可能於事後再責令周庚○○等人有所謂繳納費用之舉
    。益徵被告事後繳納費用之事實，僅係擔心檢察官追訴而為
    之補繳費用，故被告同意周庚○○等人參加活動之初並無令
    渠等繳納費用之意已堪認定。
(六)、綜上各節所述，參互印證，足認本案被告路明知周庚○○、
    丁○○、戊○○、辛○○、乙○○、壬○○及甲○○等人未
    具參加系爭文康活動資格，仍就上開被授權交辦之事項，違
    背上揭規定，並與明知自己僅為中和市民之甲○○基於詐欺
    犯意聯絡，利用永和市公所無法掌握參加人員是否符合資格
    ，而責由里長負責清點及審查之漏洞，見前揭活動尚有空缺
    名額，即於94年7 月24日藉活動當日檢核參加人員身分之便
    ，使周庚○○等人假裝為參加人員矇混上車，免費參加前揭
    活動，並致臺北縣永和市公所不知情之某成年承辦人員因而
    陷於錯誤，誤以為被告具有參加前揭活動之資格，而由永和
    市公所委託承辦之旅行社提供此次活動之交通、食宿等財物
    或旅遊服務，復於94年7 月26日回程當日致贈被告前揭鳳梨
    酥1 盒，足見被告具有為其等圖得不法利益之犯意甚明。本
    案罪證明確，被告犯行堪以認定。
、刑法修正後本案法律適用之說明：
    按行為後法律有變更者，適用行為時之法律。但行為後之法
    律有利於行為人者，適用最有利於行為人之法律，刑法第2
    條第1 項定有明文。次按法律變更之比較適用，比較時應就
    罪刑有關之共犯、未遂犯、想像競合犯、牽連犯、連續犯、
    結合犯，以及累犯加重、自首減輕暨其他法定加減（如身分
    加減）與加減例等一切情形，綜其全部罪刑之結果而為比較
    ；且就比較之結果，須為整體之適用，不能割裂分別適用各
    該有利於行為人之法律，此即法律變更之比較適用所應遵守
    之「罪刑綜合比較原則」及「擇用整體性原則」（參照最高
    法院24年上字第4634號判例、同院27年上字第2615號判例，
    及最高法院95年第八次刑事庭會議決議）。被告行為後，刑
    法第28條、第33條、第55條、第74條、第37條等規定均業經
    修正，於94年2 月2 日經總統公布，並自95年7 月1日 起施
    行（以下簡稱新刑法，修正前刑法簡稱舊刑法），茲說明本
    案新舊刑法適用情形如下：
(一)、舊刑法第28條係規定：「二人以上共同實施犯罪之行為者，
    皆為正犯」，修正後則將成立共同正犯之標準，由共同正犯
    之共同「實施」犯罪，改為共同「實行」犯罪，修正理由係
    認「實施」一詞，在實務上向來認為涵蓋陰謀、預備、著手
    、實行等概念在內，惟基於近代刑法個人責任原則及法治國
    人權保障之思想，上開實務見解應有所修正，不應承認「陰
    謀共同正犯」及「預備共同正犯」為共同正犯之參與類型，
    然無礙於「共謀共同正犯」之成立。是修正後之共同正犯之
    可罰性要件之範圍業已限縮，乃屬行為可罰性要件之變更，
    自應比較新舊法。本件被告無論依修正前後規定，均構成共
    同正犯，是此部分修正對被告言之，並無有利或不利之區別
    。
(二)、被告行為後，刑法第55條牽連犯之規定，業於94年2 月2 日
    修正公布刪除，並於95年7 月1 日施行，則被告之前揭犯行
    ，因行為後新法業已刪除牽連犯之規定，此刪除雖非屬犯罪
    構成要件之變更，但顯已影響行為人刑罰之法律效果，自屬
    法律有變更，而依新刑法既已刪除牽連犯之規定，則所犯上
    述數行為依數罪併罰之規定分論併罰，則依刑法第2 條第1
    項規定之「從舊從輕」原則，比較新、舊法結果，適用被告
    之行為時法律即舊刑法論以牽連犯，而從一重罪處斷，較有
    利於被告。
(三)、關於罰金刑，刑法分則編各罪所定罰金刑之貨幣單位原為銀
    元，舊刑法第33條第5 款規定：「罰金：1 元（銀元）以上
    。」，而依罰金罰鍰提高標準條例規定，就72年6 月26日前
    修正之刑法部分條文罰金數額提高2 至10倍，其後修正者則
    不提高倍數，並依現行法規所定貨幣單位折算新臺幣條例規
    定，以銀元1 元折算新臺幣3 元。而新刑法第33條第5 款規
    定：「罰金：新臺幣1000元以上，以百元計算之。」，新刑
    法第33條第5 款所定罰金貨幣單位經修正為新臺幣後，刑法
    分則各罪所定罰金刑之貨幣單位亦應配合修正為新臺幣，為
    使刑法分則編各罪所定罰金之最高數額與刑法修正前趨於一
    致，乃增訂刑法施行法第1 條之1 ：「中華民國94年1 月7
    日刑法修正施行後，刑法分則編所定罰金之貨幣單位為新臺
    幣。94年1 月7 日刑法修正時，刑法分則編未修正之條文定
    有罰金者，自94年1 月7 日刑法修正施行後，就其所定數額
    提高為30倍。但72年6 月26日至94年1 月7 日新增或修正之
    條文，就其所定數額提高為3 倍。」。從而，刑法分則編各
    罪所定罰金刑之最高數額，於上開規定修正後並無不同，惟
    新刑法第33條第5 款所定罰金刑最低數額，較之修正前提高
    ，自以舊刑法第33條第5 款規定有利於被告。
(四)、刑法關於緩刑之規定亦有修正，而緩刑之宣告，涉及被告所
    受宣告之刑於確定後是否執行，亦屬刑罰法律之修正，而依
    舊刑法第74條第2 項，增設多款緩刑宣告時併附負擔之課與
    ，且宣告緩刑後撤銷緩刑之事由亦放寬，核以新刑法第74條
    ，顯較修正前較不利於被告。
(五)、刑法有關褫奪公權之規定，舊刑法第37條第2 項規定：「宣
    告六月以上有期徒刑，依犯罪之性質認為有褫奪公權之必要
    者，宣告一年以上十年以下褫奪公權」，修正後同條項則規
    定：「宣告一年以上有期徒刑，依犯罪之性質認為有褫奪公
    權之必要者，宣告一年以上十年以下褫奪公權」，經比較修
    法前後結果，修正後之刑法第37條第2 項，將裁量宣告褫奪
    公權之有期徒刑宣告刑下限，由六月提高為一年，似以修正
    後之規定較有利於被告，惟再觀之褫奪公權之起算期間，依
    修正前刑法第37條第5 項規定：「所宣告褫奪公權之期間係
    自主刑執行完畢或赦免之日起算」，而修正後刑法第37條第
    5 項增訂但書規定「宣告緩刑者，其期間自裁判確定時起算
    之」，且修正後刑法第74條第5 項復增訂「緩刑之效力不及
    於從刑與保安處分之宣告」，是以倘若對本案被告宣告緩刑
    ，則依前揭舊法規定於緩刑期內主刑既無從執行，則褫奪公
    權之從刑自即無從起算，而依新法規定，宣告褫奪公權者，
    雖同時宣告緩刑，仍需執行褫奪公權，故適用被告行為時之
    舊刑法規定，係有利於被告。
(六)、經綜合前述各項罪刑法律變更，變更後之新刑法，均未有利
    於被告，則整體為「從舊從輕」之比較結果，應一體適用被
    告行為時即舊刑法之規定，較有利於被告，合先敘明。
(七)、至於舊刑法第59條係規定「犯罪之情狀可憫恕者，得酌量減
    輕其刑」。修正後同條文「犯罪之情狀顯可憫恕者，認科以
    最低度刑仍嫌過重者，得酌量減輕其刑」，修正目的為使法
    院於裁判時審酌犯罪之情狀時具有客觀妥當性，乃以可憫恕
    之情狀較為明顯為條件，特加「顯」字，並將適用條件予以
    增列明文化，用期公允，然對被告言之，並無有利或不利之
    區別，不屬刑罰法律之變更，自毋庸為新舊法之比較，應逕
    適用裁判時之新刑法第59條規定。
肆、論罪科刑：
一、被告於行為時，為永和市潭墘里里長，雖刑法第10條第2 項
    關於公務員之定義，於本次修法時已由「依法令從事於公務
    之人員」修正為「依法令服務於國家、地方自治團體所屬機
    關而具有法定職務權限，以及其他依法令從事於公共事務，
    而具有法定職務權限者」及「受國家、地方自治團體所屬機
    關依法委託，從事與委託機關權限有關之公共事務者」，惟
    無論修法前、後，被告行為時之里長身分均符合刑法上所稱
    之公務員，並無二致，而貪污治罪條例第二條雖亦於95年5
    月30日由「依據法令從事公務之人員，犯本條例之罪者，依
    本條例處斷；其受公務機關委託承辦公務之人，犯本條例之
    罪者，亦同。」之規定，修正為「公務員犯本條例之罪者，
    依本條例處斷。」，然此僅係配合本次刑法公務員定義修正
    所為之文字變動，亦無礙於本案被告有貪污治罪條例之適用
    ，故核其所為，係犯貪污治罪條例第6 條第1 項第4 款之對
    於主管事務直接圖利罪，及刑法第339 條第2 項之詐欺得利
    罪。被告與甲○○就前開詐欺得利之犯行部分，有犯意聯絡
    及行為分擔，應論以共同正犯。又按貪污治罪條例第6 條第
    1 項第4 款之圖利罪，係屬身分犯，以依據法令從事公務之
    人員或受公務機關委託承辦公務之人為犯罪主體，無此身分
    者若僅單純為有此身分者圖利之對象，則該無此身分者與有
    此身分者間，具對向關係，行為縱有合致，並使該無此身分
    者因而獲得不法利益，然彼此之行為各有其目的，尚不能遽
    論以上開圖利罪之共同正犯，最高法院94年度臺上字第6008
    號判決要旨可資參照。而上開頂替出遊之周庚○○等人，雖
    與被告有行為之合致，惟渠等係出於自享免費旅遊之目的，
    係單純受圖利之對象，不能認與被告構成共同正犯。又雖公
    訴意旨另以：被告所為亦係與周庚○○、丁○○、戊○○、
    辛○○、乙○○、壬○○共同涉犯刑法第319 條2 項之詐欺
    得利罪嫌，惟查：證人周庚○○、丁○○、戊○○、辛○○
    、乙○○、壬○○係潭墘里之里民，均相同不具有里鄰長、
    環保義工及巡守隊員身分，皆因係於事前取得襄辦該次活動
    事宜之里長即被告之同意，方參加該次活動，然即便渠等參
    加系爭文康活動係與未符合該活動原先舉辦之目的宗旨，但
    衡諸常情，系爭文康活動係由永和市公所主辦，相關資格審
    查、報名及聯繫工作則由里辦公處負責，一般里民自係由里
    長處得知活動之相關訊息，而渠等對於被告所告知可參與系
    爭活動之說法信而不疑，且依證人癸○○上開證述，活動報
    名時及活動期間有關身分核對事宜，均係由里辦公處負責，
    是被告利用此職權，對里民告以得參加，私下則安排渠等者
    頂替符合資格但實際上未參加活動者，周庚○○、丁○○、
    戊○○、辛○○、乙○○、壬○○等人自無從察覺有異。即
    此，本案乃屬里長丙○○是否有越權允准被告等人參加之問
    題，殊難因丙○○之疏失或不當作為，據以苛責周庚○○、
    丁○○、戊○○、辛○○、乙○○、壬○○等人。則渠等係
    因里長即丙○○告以不正確之訊息，被告信以為真，致其認
    為自己是被允許參與系爭文康活動，且其等於活動後又已交
    付活動費用，自難認渠等在主觀上有為自己圖得財產上之不
    法利益之意圖，或有施用詐術，或有得不法利益之情事，渠
    等行為自非得以詐欺得利罪相繩，自與本案被告無共同詐欺
    可言，併此陳明。被告所犯上開二罪間，有方法結果之牽連
    關係，為牽連犯，應依舊刑法第55條規定，從一重之貪污治
    罪條例第6 條第1 項第4 款之對於主管事務直接圖利罪處斷
    。又被告因犯罪所圖得其他私人不法利益，因而獲得之利益
    共計31,500元，係在5 萬元以下，且情節顯屬輕微，依同條
    例第12條第1 項規定，減輕其刑。另酌以被告雖身為里長，
    但不諳法令，見系爭文康活動仍有缺額，基於服務鄰里之動
    機，使不具參加資格之里民及親戚參加該活動，因礙於鄉里
    情誼，不忍拒卻有意參加者，雖有疏縱之處，惟並非圖謀獲
    取自身利益，且所圖他人利益非鉅本院認依被告行為時之情
    狀，倘因此科以重刑，實顯情輕法重，過於嚴苛，有傷人民
    對法律之情感，堪認其犯罪情狀顯可憫恕，爰依舊刑法第59
    條之規定酌減其刑，並依刑法第70條之規定遞減之。
二、爰審酌被告擔任里長職務，當知非具鄰長、環保義工身分或
    巡守隊員者不得參與系爭文康活動，竟對權責認知混淆，利
    用其主管事務之機會，圖利其他私人不法利益，惟兼酌其所
    得不法利益非鉅，情節尚輕等一切情狀，量處如主文所示之
    刑，並爰依貪污治罪條例第17條規定，宣告褫奪公權1 年。
    又被告前未曾受有期徒刑以上刑之宣告，有臺灣高等法院被
    告全國前案紀錄表附卷為證，其因熱心鄉里服務，而為里民
    圖謀本次參加旅遊之小利，一時失慮，致罹刑典，認其經此
    刑之宣告後，應知警惕而無再犯之虞，本院因認暫不執行其
    刑為當，予以宣告緩刑4 年，用啟自新。
三、至貪污治罪條例第10條所定應予追繳沒收或發還被害人之財
    物，以實施犯罪行為者自己或其共犯所得為限，其無所得或
    已發還者，自無從再為追繳或發還之諭知，最高法院69年臺
    上字第820 號判例及91年臺上字第2336號判決可資參照。本
    件被告係圖利里民周庚○○等7 人免予繳納參與環保義工活
    動之費用，每人4,500 元，合計31,500元，其本身並無犯罪
    所得，且周庚○○、丁○○、戊○○、辛○○、乙○○、壬○○及甲○○均已各繳還4,500 元予永和市公所，此有永和
    市公所自行收納款項統一收據影本、里鄰長研習活動自行負
    擔人員名冊各1 紙存卷可稽（見偵查卷三第364 頁背面、第
    395頁背面），自無從為追繳或發還之諭知，併予指明。
伍、不另為無罪諭知部分：
一、公訴意旨另以：被告丙○○係臺北縣永和市潭墘里之里長，
    為依法令從事於公務之人員，而周庚○○、丁○○、戊○○
    、辛○○、乙○○、壬○○等人，均設籍於永和市，且均年
    滿20歲以上，未受褫奪公權，均為94年12月3 日舉行之鄉鎮
    市長、縣市議員選舉之投票權人（所涉投票收賄罪均由檢察
    官以另案偵辦）。緣臺北縣永和市於94年間舉辦系爭文康活
    動，參加人員資格限定於里、鄰長、里內環保義工及巡守隊
    員，承辦單位於94年3 月中旬通知各里繳交各里巡守隊及環
    保義工名冊，以憑統計辦理招標作業，嗣同年5 月6 日各里
    辦公處繳交鄰長、巡守隊暨環保義工統計調查表，同年5 月
    26日至7 月8 日辦理招標作業，由統帥旅行社以每人單價新
    臺幣4,500 元得標，後於同年7 月15日至19日完成活動之履
    勘、簽約事項，並於同年7 月中旬通知各里里幹事轉知各里
    辦公處，依原呈報之里、鄰長、環保義工、巡守隊員名冊繕
    造保險人員名冊，最遲應於各梯次出發前7 日呈報，以憑辦
    理旅遊平安保險之事宜，並於各梯次出發當日，由各里里長
    持參加人員名冊核對參加人員身分，正確無誤後令參加人員
    簽名，以利結束活動後，繳回市公所核銷經費之用，經規劃
    潭墘里之參加時間為7 月24日至26日。而被告丙○○明知悉
    永和市長洪一平有意於年底競選連任，為期讓洪一平順利當
    選，竟利用其負責協辦上開業務之便，明知讓未具資格之人
    以矇混其中頂替出遊，詎其明知具投票權之潭墘里里民周庚○○、丁○○、戊○○、辛○○、乙○○、壬○○等人，並
    不具該里里鄰長、環保義工、巡守隊之資格，竟與渠等共同
    基於詐欺得利之犯意聯絡，竟利用其檢核參加人員身分職務
    之便，令上開人等於活動當日矇上車混，參與旅遊，使承辦
    人員陷入錯誤，誤以為渠等皆具參加活動之資格，而提供旅
    遊食宿等服務，令上開人等，收受免費旅遊及活動結束贈送
    印有「永和市長洪一平敬贈」字樣之贈品鳳梨酥1 盒等不正
    利益及賄賂，為不知情之洪一平買票。因認被告另涉犯違反
    公職人員選舉罷免法第90條之1 第1 項之投票行賄罪嫌。
二、按犯罪事實應依證據認定之，無證據不得認定犯罪事實；不
    能證明被告犯罪者，應諭知無罪之判決，刑事訴訟法第154
    條第2 項及第301 條第1 項分別定有明文。次按認定不利於
    被告之事實須依積極證據，苟積極證據不足為不利於被告事
    實之認定時，即應為有利於被告之認定，最高法院30年臺上
    字第816 號判例意旨參照；又檢察官對於起訴之犯罪事實，
    倘其所提出之證據，不足為被告有罪之積極證明，或其指出
    之證明方法，無從說服法院以形成被告有罪之心證，基於無
    罪推定之原則，自應為被告無罪判決之諭知，最高法院92年
    臺上字第128 號判例意旨參照。按公職人員選舉罷免法第90
    條之1 第1 項之賄選罪係以對於有投票權之人，行求期約或
    交付賄賂或其他不正利益，而約其不行使投票權或為一定之
    行使為構成要件。亦即須視行為人主觀上是否具有行賄之犯
    意，而約使有投票權人為投票權一定之行使或不行使；客觀
    上行為人所行求期約或交付之賄賂或不正利益是否可認係約
    使投票權人為投票權之一定行使或不行使之對價；以及所行
    求、期約、交付之對象是否為有投票權人而定。上開對價關
    係，在於行賄者之一方，係認知其所行求、期約或交付之意
    思表示，乃為約使有投票權人為投票權一定之行使或不行使
    ；在受賄者之一方，亦應認知行賄者對其所行求、期約或交
    付之意思表示，乃為約使其為投票權一定之行使或不行使。
    且對有投票權人交付之財物或不正利益，並不以金錢之多寡
    為絕對標準，而應綜合社會價值觀念、授受雙方之認知及其
    他客觀情事而為判斷。最高法院92年度台上字第893 號判例
    可參，
三、本件公訴人認被告丙○○涉犯上揭罪嫌，係以(一)被告之供述
    ，(二)另案被告周庚○○、丁○○、戊○○、辛○○、乙○○
    、壬○○及甲○○之供述，(三)證人癸○○之證述，(四)證人方
    金源、鄭謝秀玉、陳啟宏、簡炳南、陳水上、洪富春、許展
    榕之證詞，(五)永和市潭墘里94年度環保義工及巡守隊員名冊
    、參加人員名冊，(六)94年度永和市里、鄰長、環保義工及巡
    守隊員講習暨文康活動之活動記事，(七)周庚○○、丁○○、
    戊○○、辛○○、乙○○、壬○○之年籍資料，(八)臺北縣永
    和市94年度里鄰長、環保義工、巡守隊講習暨文康活動計畫
    、公開甄選旅行社評選會議記錄，(九)里鄰長研習活動自行負
    擔人員名冊、臺北縣永和市公所自行收納款項統一收據，(十)
    被告所有0000000000號門號於94年8 月17日21時51分52秒至
    54分45秒與0000000000號通話之通訊監察譯文等件，為其主
    要論據。訊據被告丙○○堅決否認有上開犯行，辯稱：系爭
    文康活動屬於年度例行性活動，預算早已編列，且鳳梨酥禮
    盒本在活動經費內，顯與選舉無關，伊並無投票行賄之犯意
    與行為等語。
四、經查：
(一)、臺北縣永和市公所所舉辦之系爭文康活動，乃係經永和市民
    代表會預算通過的年度計劃性活動，僅以往均將里、鄰長及
    巡守隊員、環保義工之講習暨文康活動分開辦理，但於94年
    間則將之合併辦理，以節省經費之事實，此據證人癸○○於
    調查局調查時及本院94年度訴字第2693號貪污乙案審理中證
    述明確（見本院卷一第71頁、及上開案件於95年4 月27日審
    判筆錄），並有前揭講習暨文康活動計畫、臺北縣永和市公
    所95年1 月17日北縣永民字第0950001678號函檢附之該活動
    行程履勘紀錄、活動行程及前揭活動記事、公開甄選承辦旅
    行社評選會議紀錄影本各1 份在卷可稽（見臺灣板橋地方法
    院檢察署94年度選他字第62號偵查影卷第7 至20頁、本院卷
    一第177 至189 頁），足見系爭文康活動並非因選舉期間為
    特定人競選而臨時提議舉辦的。且依起訴書所載之犯罪事實
    ，亦未認定臺北縣永和市公所舉辦上開活動有為永和市長洪
    一平賄選之意，當係認上開活動之舉辦確屬永和市公所之合
    法正當活動。職是之故，即使被告身為潭墘里里長而利用其
    負責檢核參加人員之便，使具有投權之該里里民周庚○○、
    丁○○、林清、標辛○○、乙○○、壬○○等6 人頂替已報
    名而實際上未參加人員，而獲得免費參加上開活動之利益之
    舉，係有藉機圖利周庚○○等6 位里民之犯意，但上開活動
    既屬永和市公所所舉辦之每年一度之例行性活動，並非因選
    舉之故而舉辦，當難使人聯想舉辦或參加該活動有何賄選之
    色彩，則在此種情況下，自難僅以該活動之舉辦時間接近當
    年底三合一之選舉，即遽認被告係出於投票行賄之犯意，始
    讓周庚○○、丁○○、戊○○、辛○○、乙○○、壬○○等
    人免費參加，亦難遽認周庚○○等6 人對於被告所為有所謂
    投票行賄之認識，而基於投票受賄之未必故意參加前揭活動
    。
(二)、參以證人周庚○○於本院審理時係證稱：伊知道每年里長帶
    里民參加活動，伊伊參加活動時並沒有聽到有人公開向大家
    表示永和市長要競選乙事，活動回程有收到鳳梨酥，遊覽車
    小姐說是農產品等語（見本院二卷第85至86頁）；證人丁○○證述稱：里長來找伊參加系爭文康活動時只說是公所舉辦
    要去玩而已，在參加活動期間，伊並不知道有無人公開表示
    說要支持何人選市長，在遊覽車上有收下鳳梨酥，因為看到
    大家都有拿，但沒有人解釋這盒鳳梨酥的用意等語（見本院
    二卷第91至93頁）；另證人辛○○於本院審理時證稱：伊是
    聽鄰居說起有舉辦系爭活動，而向里長詢問可否參加，里長
    說有空位的話就可以參加，伊在回程的車上有收到由遊覽車
    小姐發的一盒鳳梨酥，但沒有說發鳳梨酥的原因為何，伊並
    沒有注意到出遊期間永和市長有無參與活動或是談話等語（
    見本院二卷第132 至133 頁）；又證人乙○○於本院證述稱
    ：伊雖不具潭墘里之環保義工身分，但伊太太陳玉霞是環保
    義工，因不放心伊一人在家，所以去問里長是否可以帶我一
    起去，里長說如果有空位才可以去等語（見本院卷二第42至
    44頁）；證人壬○○於調查站調查時陳稱：我並不具備環保
    義工或巡守員身分，但我太太陳林惠月是環保義工，因伊罹
    患心臟病及糖尿病等疾病，需人照顧，所以我太太請里長同
    意由我太太帶我一起參加活動，市長在飯店餐廳向大家政令
    宣導及市政建設成果，但並沒有聽到請託支持連任等語（見
    選他字第62號偵查卷三第362 背面至363 頁），綜合上開證
    人之證述可知，被告並未曾拜託或暗示參加系爭活動並收取
    鳳梨酥1 盒係為請求渠等支持洪一平競選連任，且渠等亦不
    認為被告之所以同意渠等參加系爭文康活動，係為約使渠等
    為投票權一定之行使。衡以，被告身為潭墘里里長，既係民
    選之公職人員，當係以服務選民即潭墘里里民至上，則如潭
    墘里里民之周庚○○等6 位向其表達有參加此活動之意願，
    且恰有若干已報名參加人員實際上並未參加，而留有空缺名
    額時（前揭活動尚留有若干空缺名額之事實，參見前揭參加
    人員名冊即明），被告因而同意由周庚○○等6 人免費參加
    ，其所為雖有違法令規定（已如前述），但亦可理解其此種
    服務里民之主觀心態，尚與常情無違。則被告乃係基此心態
    而為前揭圖利里民之犯行，被告及其里民自無所謂投票受賄
    、行賄之主觀犯意可言，從而，被告辯稱讓周庚○○等人參
    加系爭文康活動與選舉賄選無關等語，尚難認屬無稽。
(三)、雖被告於偵查中供稱：市長洪一平在研習會上暢談在市長任
    內對永和市的建設，並表示此次他要連任永和市長，希望我
    們年底繼續支持他等語（參見同前選他字偵查卷一第55頁）
    。然衡以永和市長洪一平既係民選之公職人員，其利用各種
    公開場合宣揚其政績，希望獲得選民之認同與支持，延續其
    政治生命，係屬民主社會之常態，故並非得因其利用舉辦此
    次活動之機會，宣揚其執政政績，尋求選民支持，即認該活
    動與選舉有關。從而，本次講習暨文康活動係永和市公所往
    年例行舉辦之活動，並非針對特定選舉或特定候選人而舉辦
    ，業如前述，自無從推認參與此次活動之人，即有因而對特
    定人許以不行使投票權或為一定之行使之情事。
(四)、又被告及證人周庚○○等人固均坦承確有收受鳳梨酥1 盒乙
    事，且該鳳梨酥包裝上確載有「市長洪一平敬贈」之字眼，
    此有卷附鳳梨酥盒裝封面影本1 紙在卷可按（見同前選他字
    第62號偵查卷三第270 頁）。然而，臺北縣永和市公所致贈
    參加人員每人1 盒鳳梨酥，乃係贈送與會人員地方性之特產
    ，此本即列在統帥旅行社承辦前揭活動所應提供之項目範圍
    內，此觀諸前揭行程履勘紀錄、公開甄選承辦旅行社評選會
    議紀錄各1 份、林信一福堂於94年10月31日所開立買受人為
    統帥旅行社之統一發票影本1 紙在卷可憑（見本院一卷第19
    0 頁），足認參加系爭文康活動人員，獲贈的鳳梨酥1 盒，
    乃原本編列在上開研習活動預算內之特產贈品，係承辦旅行
    社依約本應履行契約內容之作為，臺北縣永和市公所並無為
    此另有額外之支出，復衡以該鳳梨酥1 盒之價值非鉅，且屬
    於地方性之特產，以此相贈亦難認有何超出一般參加類此活
    動時贈送禮品之標準，自不得遽認參加活動者收受鳳梨酥1
    盒即有何投票受賄之認知。此外，審諸前揭活動既係由臺北
    縣永和市公所主辦，則身為該公所代表人之市長洪一平如在
    合理致贈之鳳梨酥包裝上載明「市長洪一平敬贈」，亦顯屬
    事理之常，故尚難因此推論被告有何投票行賄之意思。
(五)、至於證人方金源、鄭謝秀玉、陳啟宏、簡炳南、陳水上、洪
    富春、許展榕均係參加上開研習活動其他梯次之里長，均僅
    係證述：在系爭活動之中並沒有人公開表示要支持市長年底
    競選連任等語，並未指稱被告讓不具環保義工身分之周庚○○等人參加系爭文康活動並收受鳳梨酥禮盒係與選舉有何關
    聯性，故其等之證詞自不能證明被告犯行賄罪。
(六)、另卷附被告二人之年籍資料僅能證明周庚○○等人係有投票
    權人；另卷附被告所有0000000000號門號於94年8 月17日21
    時51分52秒至54分45秒與0000000000號通話之通訊監察譯文
    ，無非係通話對方告知被告有提醒不可叫人代替，及被告詢
    問及活動過程中贈送鳳梨酥之事，對方告知被告贈餅原本即
    含在旅行社得標承辦系爭活動之研習費用裡等語，並未提及
    有關以參加旅遊及贈送鳳梨酥選舉賄選情事，故均無足證明
    被告有何投票收賄之犯行。
五、綜上所述，被告是否確有投票行賄之犯行，本院認為尚存有
    合理之懷疑，猶未到達確信其為真實之程度，自不能遽認被
    告確有此部分被訴之犯行。此外，檢察官復未提出其他積極
    證據，資以證明被告確有其所指之投票行賄犯行，揆諸首揭
    法律規定與說明，既無足夠證據確信公訴意旨此部分之指述
    為真實，不能證明被告犯罪，本院原應為被告此部分無罪判
    決之諭知。惟因公訴意旨認此部分與前開論罪科刑之部分具
    有修正前刑法第55條牽連犯之裁判上一罪關係（按：被告行
    為後，刑法已於94年2 月2 日修正公布刪除刑法第55條牽連
    犯之規定，並自95年7 月1 日施行。本件被告如有成立投票
    受賄犯行，應與前開論罪科刑之詐欺得利等罪具有牽連犯之
    裁判上一罪關係，依修正前即行為時之規定，應從一重之詐
    欺得利罪處斷；依修正後之刑法既已刪除牽連犯之規定，則
    所犯投票受賄及前揭論罪科刑之罪即應依數罪併罰之規定分
    論併罰。經比較新舊法之結果，修正後之規定並非較有利於
    被告，依刑法第2 條第1 項之規定，應適用行為時之法律，
    即適用修正前刑法第55條牽連犯之規定。是被告如有成立投
    票行賄犯行，仍應將其與前揭論罪科刑之部分認屬牽連犯之
    裁判上一罪關係），本院爰就此部分不另為無罪之諭知。
陸、至臺灣板橋地方法院檢察署以94年度選偵字第134 號移送本
    院併案審理之犯罪事實，與本案起訴事實相同之同一案件，
    為起訴效力所及，本院業已一併予以審理，附此敘明。
據上論斷，應依刑事訴訟法第299 條第1 項前段，貪污治罪條例
第6 條第1 項第4 款、第12條第1 項、第17條、第19條，刑法第
2 條第1 項前段、第339 條第2 項、修正前刑法第28條、第55條
、刑法第59條、修正前刑法第37條第2 項、第74條第1 款，判決
如主文。
本案經檢察官鄧媛到庭執行職務。
中    華    民    國    95    年    12    月    15    日
                  刑事第十二庭  審判長法  官  徐蘭萍
                                      法  官  林漢強
                                      法  官  林淑婷
以上正本證明與原本無異
如不服本判決應於送達後10日內向本院提出上訴狀
                                      書記官  廖貞音
中    華    民    國    95    年    12    月    15    日
附錄本案論罪科刑法條全文
貪污治罪條例第6條
有下列行為之一者，處五年以上有期徒刑，得併科新臺幣三千萬
元以下罰金：
一、意圖得利，抑留不發職務上應發之財物者。
二、募集款項或徵用土地、財物，從中舞弊者。
三、竊取或侵占職務上持有之非公用私有器材、財物者。
四、對於主管或監督之事務，明知違背法令，直接或間接圖自己
    或其他私人不法利益，因而獲得利益者。
五、對於非主管或監督之事務，明知違背法令，利用職權機會或
    身分圖自己或其他私人不法利益，因而獲得利益者。
前項第一款至第三款之未遂犯罰之。
刑法第339條
意圖為自己或第三人不法之所有，以詐術使人將本人或第三人之
物交付者，處五年以下有期徒刑、拘役或科或併科一千元以下罰
金。
以前項方法得財產上不法之利益或使第三人得之者，亦同。
前二項之未遂犯罰之。


司法院資訊處製作；財團法人民間司法改革基金會備份。
